臺灣桃園地方法院民事判決
110年度訴字第946號
原      告  童寶環  

            黃明偉  
            黃明強  

共      同
訴訟代理人  陳欣佑律師
共      同
複  代理人  洪士淵律師
被      告  鑫隆程開發建設股份有限公司（下稱鑫隆程公司）

兼  法  定
代  理  人  劉明柱  
共      同
訴訟代理人  鄧湘全律師
共      同
複  代理人  陳虹均律師
上列當事人間請求回復原狀等事件，於民國111年3月29日言詞辯
論終結，判決如下：
    主  文
被告鑫隆程公司應給付新臺幣300萬元，及自民國105年9月29日
起至清償日止，按週年利率百分之5計算之利息予原告公同共有
。
訴訟費用由被告負擔。
本判決於原告以新臺幣100萬元供擔保後，得假執行。但被告鑫
隆程公司以新臺幣300萬元為原告預供擔保後，得免為假執行。
    事實及理由
壹、程序方面：
　　按訴狀送達後，原告不得將原訴變更或追加他訴，請求之基
    礎事實同一者，不在此限；不變更訴訟標的，而補充或更正
    事實上或法律上之陳述者，非為訴之變更或追加，民事訴訟
    法第255條第1 項第2款、第256 條分別定有明文。所謂請求
    之基礎事實同一，係指變更或追加之訴與原訴之主要爭點有
    其共同性，各請求所主張之利益在社會生活上可認係屬同一
    或關連之紛爭，並就原請求之訴訟及證據資料，於繼續審理
    時，在相當程度範圍內具有同一性或一體性，得期待於後請
    求之審理予以利用，俾先後兩請求得在同一程序中一併解決
    ，以避免重複審理者，即屬之。原告原依據民法第226條、
    第256條、第259條第1項第1、2款起訴，訴之聲明為：⒈被告
    應給付原告新臺幣（下同）300萬元，及自民國105年9月29
    日起至清償日止，按週年利率5%計算之利息。⒉願供擔保請
    准宣告假執行。嗣於民國110年12月22日追加公司法第23條
    第2項（原告書狀誤載為第28條，逕予更正）、民法第184條
    第1項前段之請求權基礎、劉明柱為被告（見本院卷二第105
    頁）、111年1月5日變更追加備位聲明為如後述聲明所示（
    見本院卷二第265頁），經核追加被告、備位聲明及請求權
    基礎皆與起訴請求之基礎事實同一，所用之證據資料亦具有
    同一性；而更正聲明為公同共有，僅係更正法律上之陳述，
    非屬訴之變更或追加，揆諸首揭規定，要無不符，均應予准
    許。
貳、實體方面：
一、原告主張：
　㈠被告鑫隆程公司前與訴外人邱翌程就其所有坐落桃園市○○區○
    ○段00000○000000○000000地號土地（下稱系爭土地）成立合
    建分售關係，被告鑫隆程公司透過被告劉明柱遊說原告之被
    繼承人黃日紅從事投資，並於105年9月23日與黃日紅簽訂建
    築興建投資協議書（下稱系爭協議書），約定由黃日紅投資
    金額為300萬元，被告鑫隆程公司於系爭土地，興建地上7層
    ，地下2層，共計1,500坪之「鑫園佶締-建築師的家作品二
    」建案（下稱系爭建案）。
  ㈡黃日紅於105年9月29日匯出投資款項300萬元後迄今，系爭建
    案從未進行施作工程，甚至於109年間作為建築基地之系爭
    土地竟出售予訴外人福岡開發建設有限公司，並於其上建築
    其他建物等情，綜上，系爭土地現已由他人於其上建築房屋
    ，而系爭建案現已陷於可歸責於被告之給付不能狀態，故原
    告已於110年2月17日委請律師發函解除契約請求返還交付款
    項。
　㈢被告劉明柱僅以系爭建案為噱頭詐術，未曾實際進行營建銷
    售，實則炒作地皮，對外騙取資金支應其管銷、利息，再浮
    列成本託言虧損之勸誘投資行為，故被告等應負擔連帶賠償
    責任。為此，爰先位依民法第226條、第256條、第259條第1
    項第1、2款規定，備位依民法第184條第1項前段、公司法第
    23條第2項，提起本件訴訟等語。並聲明：
　⒈先位聲明：
   ①被告鑫隆程公司應給付300 萬元，及自105 年9 月29日起至
     清償日止按週年利率百分之五計算之利息予原告公同共有
     。
　 ②願供擔保請准宣告假執行。
  ⒉備位聲明：
   ①被告劉明柱應與被告鑫隆程公司連帶給付300 萬元，及自10
     5 年9 月29日起至清償日止按週年利率百分之五計算之利
     息予原告公同共有。
　 ②願供擔保請准宣告假執行。
二、被告則以：
　㈠系爭協議書並未陷於給付不能：
　⒈依都市計畫法第83-1條、都市計畫容積移轉實施辦法第6、7
    條，土地所有人得向地方政府捐贈公共設施保留地(送出基
    地)，並申請將該地之部分移轉至同一主要計畫地區範圍內
    之其他可建築用地(接受基地)，本案即為適例，故容積移轉
    係使系爭土地有更多容積得以開發，系爭土地仍為建築用地
    ，未使系爭建築興建投資協議書陷於給付不能。
　⒉另依系爭協議書標號壹、(三)及參、「協議內容」，產品定
    位依市場景氣變化調整，黃日紅僅有在出售協議標的後，請
    求分配盈餘之金錢債權，如無盈餘則無請求權，而民法第22
    6條規定之給付不能於特定之債始可發生，金錢債權並無給
    付不能之問題，故系爭協議書自無給付不能之可能。
　㈡退步言之，被告對系爭土地有實際使用、管理及處分權，並
    進行基礎設施之營建及銷售，惟最終因資金不足而不堪虧損
    ，足證被告均有依約之投資方向履行，僅係投資有賺有賠，
    景氣等影響投資獲利因素甚多，並非原告所述就絕對保證獲
    利，故系爭協議書已按標號肆、清算盈虧後「自動解除」，
    而被告與黃日紅約定「自動解除」之真意應為契約雙方均已
    履行契約完畢，互不負義務，故系爭建築興建投資協議書未
    陷於給付不能，原告按民法第226條、256 條解除契約之意
    思表示自非合法生效，並按民法第259 條第1項，請求被告
    返還300萬元及法定遲延利息亦無理由。
　㈢被告等皆有進行系爭建案之營建及銷售，並未對原告使用詐
    術，原告不得按民法第184條第1項前段、公司法第23條第2
    項請求被告及其法定代理人連帶賠償300萬元等語，資為抗
    辯。並聲明：⒈原告之訴駁回。⒉如受不利判決，願供擔保請
    准宣告免為假執行。
三、本件之爭點為:
  ㈠系爭協議書是否已經陷於給付不能？是否可歸責於被告？
  ㈡原告以原證四函文，依據民法第226條、256條為解除契約意
    思表示，是否已經合法生效？
  ㈢原告依據民法第259條第1項第1、2款，請求被告返還被繼承
    人黃日紅於105年9月29日匯出之300萬元，及自該日期計算
    之法定遲延利息，是否有理由？
  ㈣被告法定代理人是否就上開一、的爭點及應返還原告1,776,0
    03元已為自認？
  ㈤被告是否得依系爭協議書第4條，主張就返還之金額應扣除相
    關虧損？如是，得扣除之金額為何？
  ㈥被告是否有實際系爭建案之營建及銷售？抑或僅係以該建案
    為詐術？
  ㈦被告劉明柱是否以系爭建案為詐術，並未實際進行系爭建案
    之營建及銷售，致原告之被繼承人黃日紅受有投資款300萬
    元之損害？原告依據民法第184條第1項前段、公司法第28條
    第2項請求被告鑫隆程開發建設股份有限公司、被告劉明柱
    連帶賠償300萬元，是否有理由？
 四、系爭協議書是否已經陷於給付不能？是否可歸責於被告？
   ㈠兩造不爭執真正之系爭協議書記載（本院卷一第9、49頁）
壹、協議標的及產品定位 ㈠土地坐落於桃園縣○○鄉○○○段00000○000000○000000地號土地（詳附件一），都市計書內住宅區，土地面積838㎡（253.5坪）。 ㈡興建地上7層，地下2層，共計1,500坪（不含約定專用露臺、庭院）；其中店鋪4戶（寬6.6米、挑高7.2米），雙套房租售型寓所42戶（計84間套房）中含大露臺休閒品味宅4戶，平面車道式大停車位32位。（詳附件二，實際面積以地政單位登記為準）。 ㈢本案產品定位依市場景氣變化另調整之。 貳、投資金額及比例： 　乙方投資金額為新臺幣參佰萬元整，佔本投資案300/12,000（全案總投資額為壹億貳仟萬元） 參、協議內容： ㈠利潤分配： 　乙方於民國105年9月23日（含前）支付新臺幣參佰萬元整予甲方，佔投資300/12,000，於出售本協議標的所得價款減除成本（土地款、利息、監造費、營造費用及必要費用，含保固款及查稅保留款）後之盈餘，於全案銷售完成後清算本案盈虧（必要費用原則保留7年，待稅務清查無虞後再次清算），按原出資比例以現金或即期票分配予投資人（詳附件三）。 肆、契約解除 　本案清算盈虧後，本協議書自動解除。 　 　房屋興建完成，銷售經一定時間後仍有部分餘屋未完銷，對餘屋之處理，採減價銷售或依持股比例分配各股東持有，視當時環境狀況另協議之。　 
   
　㈡綜觀系爭協議書之內容，本件之給付被告應依約履行系爭建
    案之營建與銷售，始符合債之本旨方有結算分潤之可能，故
    如系爭建案因法律上或事實上之原因已經確定無法進行，即
    已陷入給付不能狀態。被告曲解本件為金錢給付故無給付不
    能之問題云云，殊難憑採。
　㈢當事人主張之事實，經他造於準備書狀內或言詞辯論時或在
    受命法官、受託法官前自認者，無庸舉證。自認之撤銷，除
    別有規定外，以自認人能證明與事實不符或經他造同意者，
    始得為之。民事訴訟法第279條第1、3項定有明文。查被告
    公司法定代理人於本院110年8月10日言詞辯論時已經當庭自
    認：「（法官問：是否確定本案投資建案已經無法進行？）
    被告法定代理人：是。」（本院卷一第142頁），即已自認
    系爭協議書已經陷於給付不能。被告嗣後雖翻異改稱依據原
    證3之桃園市政府容積移轉函，標的土地接受容積移轉後有
    更多容積可進行開發，並未陷於給付不能云云（本院卷一第
    163頁），然其撤銷自認並未得原告同意，且原證3之函文係
    隨起訴狀繕本一併送達被告公司，被告公司法定代理人於本
    院110年8月10日言詞辯論時亦有就原證3表示意見，其於同
    次庭期仍為上開自認，是原證3顯不足證明被告之自認與事
    實不符，被告復未提出其他足以證明自認與事實不符之證據
    ，其撤銷自認為無理由。系爭協議書已經陷於給付不能，堪
    以認定。
五、原告以原證四函文，依據民法第226條、256條為解除契約意
    思表示，是否已經合法生效？
  ㈠因可歸責於債務人之事由，致給付不能者，債權人得請求賠
    償損害。債權人於有民法第226條之情形時，得解除其契約
    。民法第226條第1項、第256條定有明文。又債務不履行之
    債務人所以應負損害賠償責任，係以可歸責之事由為要件，
    故債權人苟證明債之關係存在，債權人因債務人不履行債務
    (給付不能、給付遲延或不完全給付)而受損害，即得請求債
    務人負債務不履行責任，如債務人抗辯損害之發生為不可歸
    責於債務人之事由所致，即應由其負舉證責任，如未能舉證
    證明，自不能免責（最高法院85年度台上字第844號民事裁
    判）。
  ㈡系爭協議書已經陷於給付不能，既據認定如前。被告亦未舉
    證證明給付不能不可歸責於己，是原告以原證四函文，依據
    民法第226條、256條為解除契約意思表示，已經合法生效。
六、原告依據民法第259條第1項第1、2款，請求被告返還被繼承
    人黃日紅於105年9月29日匯出之300萬元，及自該日期計算
    之法定遲延利息，是否有理由？
  ㈠契約解除時，當事人雙方回復原狀之義務，除法律另有規定
    或契約另有訂定外，依左列之規定：「一、由他方所受領之
    給付物，應返還之。二、受領之給付為金錢者，應附加自受
    領時起之利息償還之。」繼承人有數人時，在分割遺產前，
    各繼承人對於遺產全部為公同共有。民法第259條第1項第1
    、2款、第1151條定有明文。
  ㈡原告以原證四函文，依據民法第226條、256條為解除契約意
    思表示，已經合法生效，既據認定如前，原告依據民法第25
    9條第1項第1、2款，請求被告返還被繼承人黃日紅於105年9
    月29日匯出之300萬元，及自該日期計算之法定遲延利息予
    原告公同共有，為有理由，應予准許。
七、被告是否得依系爭協議書第4條主張就返還之金額應扣除相
    關虧損？如是，得扣除之金額為何？
  ㈠系爭協議書係原告以原證四函文，依據民法第226條、256條
    為解除，並非依據系爭協議書第肆條清算盈虧後自動解除。
    故被告不得依系爭協議書第4條，主張就返還之金額扣除相
    關虧損。
  ㈡況就被告提出主張扣除之各項單據其形式與實質真正均經原
    告否認（本院卷二第17-23頁），被告並未進一步舉證證明
    上開單據之真正及與系爭建案之關連性，其主張扣除為無理
    由。
八、預備訴之合併係以當事人先位之訴有理由，為備位之訴之解
    除條件；先位之訴無理由，為備位之訴之停止條件。原告先
    位之訴既經本院認為有理由，其備位之訴即無庸裁判，附此
    敘明。
九、本件為判決之基礎已臻明確，兩造其餘主張、陳述並所提證
    據均與本件之結論無礙，爰不再一一論述，附此敘明。
十、兩造均陳明願供擔保請准宣告假執行或免為假執行，核無不
    合，爰分別酌定相當之擔保金額，予以准許。
十一、訴訟費用負擔之依據：民事訴訟法第78條。
中　　華　　民　　國　　111 　年　　5 　　月　　 5　　日
                  民事第四庭    法　官　游智棋
　　　　　　　　　
以上正本係照原本作成。
如對本判決上訴，須於判決送達後 20 日內向本院提出上訴狀。
如委任律師提起上訴者，應一併繳納上訴審裁判費。
中　　華　　民　　國　　111 　年　　5 　　月　　5 　　日
                                書記官　李韋樺